【裁判字號】    88,訴,1577
【裁判日期】    900321
【裁判案由】    偽造文書等
【裁判全文】
臺灣高雄地方法院刑事判決                        八十八年度訴字第一五七七號
    公  訴  人  臺灣高雄地方法院檢察署檢察官
    被      告  丙○○
    選任辯護人  劉新安
右列被告因違反稅捐稽徵法案件，經檢察官提起公訴（八十八年度偵字第一八一八二
號），及併案審理（八十八年度偵字第二四八八二號），本院判決如左：
    主  文
丙○○行使從事業務之人，明知為不實之事項，而登載於其業務上作成之文書，足以
生損害於公眾及他人，處有期徒刑參月，如易科罰金，以參佰元折算壹日；又為納稅
義務人之公司法規定之公司負責人，以詐術逃漏稅捐，處有期徒刑參月，如易科罰金
，以參佰元折算壹日。應執行有期徒刑伍月，如易科罰金，以參佰元折算壹日。
    事  實
一、丙○○係納稅義務人「盛茂工程有限公司」（設於高雄市三民區○○○路三二○
    巷九號，以下簡稱盛茂公司）之負責人，並為商業會計法所稱之商業負責人，係
    從事業務之人。明知丁○○於八十五年一月至十二月間，並未在該公司任職及支
    領薪資，竟於八十六年一月間某日，徵得丁○○同意，由丁○○自行至不知情之
    劉嘉雄會計師事務所會計人員乙○○處，蓋用本人之印章於盛茂公司之「領薪表
    」，並於該表左下方親自簽名，表示其自八十五年一月起至同年十二月止，共支
    領該公司薪津新臺幣（下同）十七萬元。並委由上開會計師事務所不知情之會計
    人員，據以在該公司業務上製作之丁○○「各類所得扣繳暨免扣繳憑單」（以下
    簡稱扣繳憑單），登載丁○○自八十五年一月起至同年十二月止共領得薪資十七
    萬元之不實事項，並據以填載不實之該公司業務上製作之中華民國八十五年度營
    利事業所得稅結算申報書（以下簡稱結算申報書），嗣又利用不知情之會計人員
    持該扣繳憑單及結算申報書，於八十六年間某日，向財政部高雄市國稅局三民稽
    徵所申報盛茂公司八十五年度營利事業所得之營業費用之薪資部分支出，而行使
    該等業務上登載不實之文書，並藉虛增上開十七萬元薪資支出之不正當方法，為
    盛茂公司逃漏八十五年度營利事業所得稅計四萬二千五百元（即170000元×25%
    稅率＝42500元）， 足以生損害於丁○○及稅捐機關徵收稅款之正確性。上開犯
    罪行為未經偵查犯罪機關發覺前，丙○○即於八十八年七月十九日具狀向臺灣高
    雄地方法院檢察署自首並表明願接裁判
二、案經丙○○自首及財政部高雄市國稅局函請臺灣高雄地方法院檢察署檢察官偵查
    起訴。
    理  由
一、被告丙○○係盛茂公司之負責人，明知丁○○於八十五年一月至同年十二月間並
    未在盛茂公司任職或支領薪資，仍於八十六年間，委由不知情之會計師事務所人
    員乙○○在附屬於其業務之上開扣繳憑單、結算申報書上登載該不實事項，再持
    向稅捐機關申報盛茂公司八十五年度營利事業所得稅等事實，業據被告具狀自首
    明確。且丁○○於八十五年一月至十二月間均未在盛茂公司任職或支領薪水等情
    ，亦經丁○○於偵審中指述明白。而上開扣繳憑單、結算申報書上不實之事項，
    係被告委由不知情之乙○○填載，再持向稅捐機關申報盛茂公司八十五年度營利
    事業所得稅等事實，亦據証人乙○○於審理中陳証明確。此外，復有經濟部所發
    盛茂公司之公司執照及上開扣繳憑單及結算申報書各一份附卷可稽。被告以此方
    法虛增盛茂公司之營業支出，以逃漏營利事業所得稅計四萬二千五百元，亦有財
    政部高雄市國稅局八十八年十月五日財高國稅法字第八八○四八一○○號函一份
    在卷可憑，其犯行顯足以生損害於丁○○及稅捐機關課稅之正確性。綜上所述，
    被告犯行事証明確，洵堪認定。
二、被告丙○○係盛茂公司之負責人，為從事業務之人，而營利事業填報扣繳憑單及
    結算申報書，乃營利事業之附隨業務項目，被告既係營利事業負責人，則扣繳憑
    單及結算申報書自均係其附隨業務上作成之文書。被告既明知丁○○未領薪資，
    仍利用不知情之會計人員乙○○將丁○○八十五年度薪資為十七萬元之不實事項
    ，填載於扣繳憑單，並據以製作內容不實之結算申報書，並由乙○○向財政部高
    雄市國稅局三民稽徵所申報營利事業所得稅，足以生損害於丁○○及稅捐機關核
    稅之正確性，核犯刑法第二百十六條、第二百十五條之罪。又被告明知不實事項
    而仍登載於其業務上作成之扣繳憑單及結算申報書並據以申報稅捐持之行使，其
    登載不實之行為係行使行為之前階段行為，應為行使之高度行為所吸收，不另論
    罪。被告此部分犯行既係利情不知情之人犯之，自屬間接正犯。又納稅義務人盛
    茂公司以不實之扣繳憑單及結算申報書為詐術逃漏稅捐，係犯稅捐稽徵法第四十
    一條，依同法第四十七條第一款之規定，被告身為公司法規定之公司負責人，自
    應以第四十一條詐術逃漏稅捐罪處以徒刑（納稅義務人係盛茂公司，稅捐稽徵法
    第四十一條之罪之犯罪主體自係盛茂公司，而非被告本人。被告因係該公司之負
    責人，乃依同法第四十七條第一款規定，課以前開四十一條罪責，公訴人逕認被
    告應依稅捐稽徵法第四十一條規定之罪，尚有未洽，爰予更正之）。被告所犯詐
    術逃漏稅捐罪乃屬代罰性質，並非被告本人所犯之罪，故與前開被告本人所犯行
    使業務上作成之不實文書罪間自屬各別數罪，應分論併罰。公訴人認被告詐術逃
    漏利捐罪與刑法行使業務上登載不實文書罪間，公訴意旨認二罪間有方法結果關
    係，應論以牽連犯，尚有未洽，附此敘明。此外，最高法院雖曾認扣繳憑單係商
    業會計法所稱之原始會計憑証，而認商業負責人填載不實之扣繳憑單係犯商業會
    計法第七十一條第一款以明知為不實事項而填製會計憑証或記入帳冊罪（八十七
    年台上字第五六七號判決參照）。然凡商業之資產、負債或業主權益發生增減變
    化之事項稱為「會計事項」（商業會計法第十一條第一項參照）。會計事項之發
    生，均應取得或給與足以證明之「會計憑証」（商業會計法第十四條參照）。而
    原始憑証係証明事項之經過，而為造具記帳憑証所根據之憑証（商業會計法第十
    五第一款條參照）。商業應依原始憑証編製記帳憑証，根據記帳憑証登入帳簿；
    商業會計事務較簡或原始憑証已符合記帳須要者，得不另製記帳憑証，而以原始
    憑証作為記帳憑証。綜此商業會計法關於會計憑証之規定，所謂原始會計憑証應
    係証明「會計事項」之經過之証明，其用途為製作記帳憑証，或充當記帳憑証（
    即收入傳票、支出傳票或轉帳傳票），以登入帳冊。又納稅義務人有所得稅法第
    八十八條第一項所列各款之各類所得者，扣繳義務人於給付時，依規定之扣繳率
    或扣繳辦法扣取稅款。依同法九十二條第一項之規定，扣繳義務人應於每月十日
    前將上一月內所扣稅款向國庫繳清，並於每年一月底前將上一年內扣繳各納稅義
    務人之稅款數款，開具扣繳憑單，彙報該管稽徵機關查核。並於二月十日前將免
    扣繳憑單填發納稅義務人。按此所得稅法之規定，扣繳憑單僅係扣繳義務人依法
    代扣納稅義務人一定比率所得稅款之資料，其作用係供稽徵機關查核之用，顯與
    商業之資產、負債或業主權益發生增減變化之所謂「會計事項」無關，自非証明
    會計事項經過之原始會計憑証，此觀諸扣繳憑單係供稽徵機關查核之用，並非商
    業據以編製記帳憑証或登入帳冊等情，益可明瞭。上述最高法院之判決意旨容有
    誤會，本件被告利用他人填載不實之扣繳憑單，自無成立商業會計法第七十一條
    第一款罪嫌之餘地，於此併予敘明。被告上開犯罪行為未經偵查犯罪機關發覺前
    ，即於八十八年七月十九日具狀向臺灣高雄地方法院檢察署自首並表明願接裁判
    ，此有該刑事自首狀附卷可稽，自應依刑法第六十二條前段之規定減輕其刑。爰
    審酌被告雖因一時貪慾，為圖己利，而以不實之扣繳憑單及結算申報書為詐術逃
    漏稅捐，影響國家課稅之正確性，顯具有惡性，惟念其並無前科，有臺灣高雄地
    方法院檢察署刑案資料查註紀錄表一件附卷可稽，素行尚佳，且逃漏稅捐之稅額
    非鉅，犯後復坦承犯行態度良好等一切情狀，就其所犯二罪，各量處如主文所示
    之刑，並分別諭知如易科罰金之折算標準，再定其應執行之刑，及諭知如易科罰
    金之折算標準。按被告犯罪後原刑法第四十一條易科罰金之規定，已於九十年一
    月四日修正為刑法第四十一條第一項、第二項，同年月十日公佈，同年月十二日
    施行，依修正後之規定，最高法定本刑為五年以下有期徒刑之罪，均得易科罰金
    ，自較修正前之規定有利於被告，爰依刑法第二條第一項前段之規定，適用裁判
    時法即修正後刑法第四十一條第一項、第二項之規定，附此敘明。
三、公訴意旨略以：被告丙○○係納稅義務人「盛茂工程有限公司」（設於高雄市三
    民區○○○路三二○巷九號，以下簡稱盛茂公司）之負責人，並為商業會計法所
    稱之商業負責人，係從事業務之人。明知丁○○於八十五年一月至十二月間，並
    未在該公司任職及支領薪資，竟於八十六年一月間某日，未徵得丁○○同意，竟
    偽造丁○○之印文及署押，以偽造其自八十五年一月至十二月領取薪資十七萬元
    之私文書盛茂公司領薪表一份。並據以製作所得人丁○○「各類所得扣繳暨免扣
    繳憑單」，並持以向財政部高雄市國稅局三民稽徵所申報盛茂公司八十五年度之
    營利事業所得稅，因認被告另涉有刑法第二百十六條、第二百十條之行使偽造私
    文書罪。偽造署押及印文罪則為偽造私文書之部分行為，不另論罪。偽造私文書
    罪為行使偽造私文書罪所吸收，亦不另論罪云云。按犯罪事實應依證據認定之，
    無證據不得推定其犯罪事實，刑事訴訟法第一百五十四條定有明文。訊之被告固
    不否認丁○○未在其經營之盛茂公司領取薪水，惟否認偽造領薪表，辯稱：係丁○○自行在領薪表上蓋章及簽名，伊並無偽造情事等語。經查丁○○固於偵審中
    一再指稱該領薪表係遭人偽造，非伊本人蓋章、簽名云云。惟查丁○○係與友人
    甲○同至乙○○任職之會計師事務所，在乙○○面前，親自蓋章簽名於領薪表上
    之事實，業經証人甲○及乙○○於審理中到庭証述明確，且領薪表上左下方之「
    丁○○」簽名與丁○○本人當庭書寫及平時親書簽名筆跡，經比對結果，筆跡特
    徵相符，研判極有可能係同一人所書寫，此亦有法務部調查局八十八年十一月二
    十日（８８）陸二字00000000號鑑定通知書一份在卷可按，及該領薪表
    附卷可憑。丁○○之指述自非可採，被告所辯應屬實在。領薪表上之印文及簽名
    係丁○○本人所為，應可認定。此外復查無其它積極証據足証被告有上開公訴意
    旨所指之行使偽造文書等犯行，此部分犯罪事實自屬無法証明。然因此部分事實
    公訴意旨認與前揭刑法第二百十六條、第二百十五條之行使業務上作成之不實文
    書罪有想像競合犯之裁判上一罪關係，爰不另為不起訴處分，於此併予敘明。
據上論斷，應依刑事訴訟法第二百九十九條第一項前段，稅捐稽徵法第四十七條第一
款、第四十一條，刑法第十一條前段、第二百十六條、第二百十五條、第六十二條前
段、第二條第一項前段、第四十一條第一項、第二項、第五十一條第五款，罰金罰鍰
提高標準條例第一條前段、第二條，判決如主文。
本案經檢察官郭麗娟到庭執行職務。
中      華      民      國    九十      年      三      月    二十一    日
                                  臺灣高雄地方法院刑事庭
                                      法  官  蔡  國  卿
右正本證明與原本無異。
如不服本判決，應於判決送達後十日內，向本院提出上訴狀。
                                      書記官  邱  靜  銘
中      華      民      國    九十      年      三      月    二十三    日
附錄本案判決論罪科刑法條：
刑法第二百十五條：
從事業務之人，明知為不實之事項，而登載於其業務上作成之文書，足以生損害於公
眾或他人者，處三年以下有期徒刑、拘役或五百元以下罰金。
刑法第二百十六條：
行使第二百十條至第二百十五條之文書者，依偽造、變造文書或登載不實事項或使登
載不實事項之規定處斷。
稅捐稽徵法第四十一條：
納稅義務人以詐術或其他不正當方法逃漏稅捐者，處五年以下有期徒刑、拘役或科或
併科新臺幣六萬元以下罰金。
稅捐稽徵法第四十七條第一款：
本法關於納稅義務人、扣繳義務人及代繳人應處徒刑之規定，於左列之人適用之：


司法院資訊處製作；財團法人民間司法改革基金會備份。
